臺灣臺北地方法院民事判決　　　　　　　 95年度訴字第944號
原　　　告　中興電工機械股份有限公司
法定代理人　乙○○
訴訟代理人　己○○
　　　　　　戊○○
　　　　　　甲○○
被　　　告　正勝工程股份有限公司
法定代理人　丙○○
上列當事人間請求返還保固金事件，本院於中華民國96年12月7
日言詞辯論終結，判決如下：
    主  文
被告應給付原告新台幣壹佰貳拾柒萬陸仟捌佰壹拾貳元，及自民
國九十四年十二月二十八日起至清償日止，按年息百分之五計算
之利息。
訴訟費用由被告負擔。
本判決於原告以新台幣肆拾貳萬陸仟元為被告供擔保後，得假執
行。但被告如以新台幣壹佰貳拾柒萬陸仟捌佰壹拾貳元為原告預
供擔保，得免為假執行。
    事實及理由
一、原告主張：
（一）兩造於民國88年7月15日簽訂「大世界新建工程─機電工
      程」合約（以下簡稱系爭合約），約定由原告承攬大世界
      新建工程中「機電工程」及「空調工程」部分（以下簡稱
      系爭工程），系爭工程業於92年9月15日驗收合格，依系
      爭合約第22條規定，自驗收合格起起算2年保固期限，並
      由原告繳納以工程結算含稅總價金額1%計算之保固金新台
      幣（下同）1,276, 812元。原告之保固責任於94年9月15
      日業已解除，於94年9月26日以（94）興工工字第315號函
      及94年12月13日（94）興工工字第397號函催告被告返還
      原告就系爭工程所繳之保固金1,276,812元，惟被告未返
      還，爰依兩造承攬契約，請求被告返還保固金。
（二）對被告答辯之陳述：
   1、依系爭合約第22條規定，於發生原告應負責之保固事由時
      ，應由原告負責即行修復或換新，非得以保固金逕行抵扣
      ；被告事先未通知原告履行保固責任，即同意業主逕行代
      被告施工扣款，不拘束原告，亦不得向原告主張瑕疵修補
      之必要費用。而如附表所示之項目，其中第1、6至9、11
      項，被告曾通知原告維修，其餘項目被告未通知原告維修
      ，且第1至11項工程之瑕疵，均非可歸責於原告，第12項
      係被告於業主尚未支出自行修補瑕疵之必要費用情形下，
      即同意業主預先扣款，僅為被告單方為免除保固責任而與
      業主之約定，自不拘束原告，故被告認其遭豐園公司扣款
      959,515元，應由原告負責，均屬無據。
   2、兩造聯合承攬「金竹廣場甲基地（遠東百貨新竹店）新建
      工程」（以下簡稱金竹廣場新建工程），並與業主台灣土
      地開發信託投資股份有限公司（以下簡稱台開公司）訂有
      合約，該工程已於91年8月6日完成交屋手續；惟承購戶遠
      東百貨股份有限公司（以下簡稱遠東百貨公司）為速營運
      二次施作，致發生相關工程品質瑕疵等爭議，遠東百貨與
      台開公司乃進行訴訟程序（鈞院92年度重訴字第223號判
      決可參）。原告係金竹廣場新建工程之水電及消防、空調
      工程之承商，工程竣工經結算金額分別為245,692,291元
      、94,230,335元，合計339,922,626元，兩造雖係聯合承
      攬，然保固金係分別繳納，原告依約繳納台開公司保固金
      分別為2,702,614元、1,036,539元，合計3,739,153元，
      並無不足。原告保固期限於93年11月5日到期，兩度請求
      台開公司返還保固金，遭台開公司以須俟其與遠東百貨公
      司之上開訴訟判決確定後再辦理結算為由，暫保留原告關
      於該工程之保固金，而拒絕立即結算，故原告與台開公司
      就金竹廣場新建工程是否有可歸責原告之保固事由均未確
      定；且於93年11月5日保固期屆滿前，原告均未接獲台開
      公司要求原告履行工程保固責任，則原告既無應履行保固
      義務而未履行之情形，台開公司就本件工程即無扣抵原告
      保固金之任何債權存在，既無債權發生，自不能讓與被告
      。台開公司暫保留保固金之情形亦發生在被告，被告為提
      前結清保固金，自行承諾台開公司保留款如切結書，故均
      非因原告之保固責任受確定而扣款所致，而係台開公司與
      被告合意之作法，與原告之保固責任無涉。原告與台開公
      司間是否存有債權債務關係，因保固事項尚未結算而未確
      定，則該債權債務均未屆清償期，故被告不得主張抵銷。
（三）並聲明：（1）被告應給付原告1,276,812元，及自起訴狀
      繕本送達翌日起至清償日止，按年息5%計算之利息。（2
      ）願供擔保，請准宣告假執行。
二、被告辯稱：
（一）被告固有向業主豐園建設股份有限公司（以下簡稱豐園公
      司）承攬「大世界新建工程」，並將其中「機電工程」、
      「空調工程」部分轉包由原告施作，因系爭工程保固期間
      2年，故有關系爭工程機電及空調部分，依約應由原告負
      保固維修之責，惟於2年保固期間，被告亦提供保固金5,5
      06,757元予豐園公司，發生工程維修事宜，被告遭豐園公
      司扣款1,495,669元，其中如附表所示之項目係原告施作
      ，前經豐園公司通知被告，被告再通知原告在限定期間內
      完成修復，但原告未依通知完成，被告遭豐園公司扣款共
      959,515元，應由原告負責，依系爭契約第22條約定，自
      得從原告之保固款中扣除。又所謂保固金，係承攬人若發
      生用料不良或施工不合規定致有損壞等情事不願負責，即
      由保固金扣抵，若於保固期間未發生損壞或承攬人應負責
      之事由，才無息退還；原告主張應先通知其修復，係系爭
      契約無保固之約定而適用民法承攬規定時，始須先通知原
      告修復，與本件工程中有保固金約定不同，本件兩造有關
      保固責任之約定，並未謂一定要通知，若有緊急之情事，
      業主仍可逕行修繕，可由保固金扣抵。
（二）原告另與被告共同向台開公司承攬金竹廣場新建工程，被
      告之保固金為11,818,277元，原告之保固金為3,739,153
      元（含水電2,702,614元、空調1,036,539元），原告之保
      固金不足2,345,698元，因兩造係聯合承攬，而金竹廣場
      新建工程契約第16條約定得由業主逕行動用保固金，另兩
      造聯合承攬協議書亦載連帶負責，故台開公司始要求從被
      告保固款扣除原告不足部分2,345,698元，被告只領回5,4
      88,001元保固款，台開公司對原告之債權已讓與被告，被
      告對原告已取得債權。
（三）綜上，系爭工程保固金，由於原告應負責部分為959,515
      元，自得從保固金中扣除，且兩造向台開公司聯合承攬金
      竹廣場新建工程，被告對原告亦可主張2,345,698元債權
      ，自可主張抵銷，原告之保固金請求即無理由。
（四）並聲明：（1）原告之訴及假執行之聲請均駁回。（2）如
      受不利之判決，願預供擔保請准宣告免為假執行。
三、兩造不爭執之事實：
（一）被告向豐園公司承攬「大世界新建工程」，並將其中「機
      電工程」、「空調工程」部分轉包由原告施作，兩造並於
      88年7月15日簽訂系爭合約，系爭工程業於92年9月15日驗
      收合格，依約自驗收合格起起算2年保固期限，並由原告
      繳納保固金1,276,812元，保固期限於94年9月15日屆滿，
      原告發函催告被告返還上開保固金，被告尚未返還。
（二）兩造聯合承攬金竹廣場新建工程，並與台開公司訂有合約
      ，該工程已於91年8月6日完成交屋手續，依該工程合約，
      被告提出11,818,277元保固金，原告提出3,739,153元保
      固金（含水電工程2,702,614元、空調工程1,036,539元）
      。
四、得心證之理由：
    本件兩造所爭執之處，應在於被告抵銷之抗辯是否有理由？
    茲分述如下：
（一）被告以系爭工程原告所施作如附表所示項目有瑕疵，經通
      知修繕未完成，其遭豐園公司扣款共959,515元，應由原
      告負責，而主張從保固金中扣除部分：
   1、按民法第493條規定：「工作有瑕疵者，定作人得定相當
      之期限，請求承攬人修補之。承攬人不於前項期限內修補
      者，定作人得自行修補，並得向承攬人請求償還修補必要
      之費用。如修補所需費用過鉅者承攬人得拒絕修補。前項
      規定，不適用之」，所謂定作人得自行修補，係以承攬人
      不於定作人所定之期間內修補，或拒絕修補為其要件。良
      以定作人既願訂定承攬契約而將其工作委由承攬人承製，
      顯見對於工作瑕疵之補完，亦以承攬人有較強之修繕能力
      ，能夠以較低廉之成本完成修補，定作人倘未先行定期催
      告承攬人是否修補瑕疵，自不容其逕自決定僱工修補；此
      不獨就契約係締約雙方以最低成本獲取最大收益之經濟目
      的，所必然獲致之結論，且就避免使承攬人負擔不必要之
      高額費用之公平原則而言，亦乃不可違背之法則。查系爭
      合約（見附證一）第22條規定規定：「乙方（指原告）於
      業主驗收合格次日起算對本工程應負責保固2年，保固期
      間除因人力不可抗拒之情形或因使用不當外，如因乙方用
      料不良及施工不合規定致有損壞等情事，乙方應負責即行
      修復或換新，並負擔所有費用」，該項約定之精神，與民
      法第493條規定相同。故被告依系爭合約第22條請求原告
      賠償修補費用時，須查明確係原告用料不良及施工不合規
      定所致，且須原告有經被告定期催告而不為修補之情事，
      始足當之。
   2、查被告主張遭豐園公司扣款之如附表所示工程係原告所承
      攬施乙節，固為原告所不爭執（見本院96年1月24日筆錄
      第3頁）；惟原告陳稱：被告僅就如附表第1、6至9、11項
      工程通知原告修繕，其餘項目未通知原告修繕等語。而依
      原告不否認真正之被告提出之豐園公司與被告系爭工程保
      固款總結案表（見卷附被告提出之被證一，以下簡稱系爭
      總結案表）記載，9F檢修口（即附表第5項）部分已附註
      「同第12項漏水」（即附表第9項9F本號漏水修繕），證
      人即豐園公司人員丁○○於本院亦證稱：第五項（即附表
      第5項9F檢修口是因為9F本號漏水修繕造成必須作第五項
      的修復等語（見本院96年1月24日筆錄第2頁），原告既不
      爭執如附表所示第9項9F本號漏水已受被告通知修繕，自
      難再稱9F檢修口修復未經通知云云。又被告雖辯稱附表第
      2至4、10項已通知原告修繕，並提出原告及豐園公司之備
      忘錄、原告寄發之函文為憑（見卷附被告提出之附件2至4
      、8至11）；按依民法第95條第1項規定，非對話之意思表
      示以意思表示達到相對人時發生效力，此部分修補之通知
      自以到達原告才能發生意思表示達到之效力；原告既否認
      已受通知。被告復未能提出原告已受通知之證明（如送達
      證明或原告人員簽回之證明），故無從認為被告已盡其瑕
      疵之請求修補義務。是被告既未能舉證證明原告確未於其
      所定期限內修補如附表所示第2至4、10項瑕疵，被告已無
      從依上開規定請求原告償還此部分修補費用。
   3、又兩造於系爭合約第22條特別約定，原告僅於其所承包之
      系爭工程在保固期限內，因「用料不良及施工不合規定」
      之情事時，始由其負修復責任，已如前述。然被告就其遭
      豐園公司扣款共959,515元一節，並未舉證證明確係原告
      用料不良或施工不合規定所致，被告自無從更依該條請求
      原告償還如附表1至11項工程之修補費用。被告雖辯稱證
      人丁○○得證明原告就如附表1至11項工程應負保固責任
      云云，惟證人丁○○於本院證稱：其是到系爭工程要結案
      時才參與，其負責建築工程部分的驗收及結算，機電方面
      原來是由另一位同事負責，他現已移民加拿大，系爭總結
      案表之金額沒有問題，當時確實也有被告所說的故障、損
      壞情形，就豐園公司與被告的合約來看，亦屬機電、空調
      部分等語（見本院96年1月24日筆錄第2頁），其證詞僅能
      證明如附表1至11項工程係屬原告施作，亦未能證明係原
      告用料不良或施工不合規定所致。至如附表所示第12項，
      業據證人丁○○於本院證稱：第十二項不全是機電問題，
      預扣金額是免除被告對豐園公司的保固責任，但豐園公司
      嗣後對客戶仍負維修責任，所以預扣這些金額，這部分不
      是實際已發生的維修費用等語（見同上筆錄），是被告除
      未能舉證證明瑕疵已實際發生，亦未能證明縱已有瑕疵確
      係原告用料不良或施工不合規定所致，是被告上開所辯，
      殊無足採。
   4、綜上，被告既未能舉證證明原告確未於其所定期限內修補
      如附表所示第2至4、10項瑕疵，又未證明確係原告用料不
      良或施工不合規定所致，依前開說明，被告自無從請求原
      告償還修補費用，是被告主張其遭豐園公司扣款共959,51
      5元，應由原告負責，得從保固金中扣除云云，要屬無據
      。
（二）被告以兩造共同向台開公司承攬金竹廣場新建工程，原告
      之保固金不足2,345,698元，因兩造係聯合承攬，故台開
      公司要求從被告保固款扣除原告不足部分2,345,698元，
      台開公司對原告之債權已讓與被告，被告對原告已取得債
      權，而主張抵銷部分：
   1、兩造聯合承攬金竹廣場新建工程，並與業主台開公司訂有
      合約，該工程已於91年8月6日完成交屋手續；惟承購戶遠
      東百貨公司因相關工程品質瑕疵等爭議，與台開公司進行
      訴訟程序等情，為兩造所不爭執。原告稱其係金竹廣場新
      建工程之水電、空調工程之承商，工程竣工經結算金額分
      別為245,692,291元、94,230,335元，合計339,922,626元
      ，兩造雖係聯合承攬，然保固金係分別繳納，原告依該工
      程契約第16條第3款，繳納工程總結算金額1%保固金，及0
      .1% 之緊急搶修責任所需費用之支付，故繳納台開公司上
      開金額分別為2,702,614元、1,036,539元，合計3,739,15
      3元等語，為被告所不爭執，是原告稱其依工程契約繳納
      之保固金並無不足等語，堪予採信。
   2、又被告自承台開公司要求從被告保固金扣除原告不足部分
      2,345,698元，係遠東百貨公司要求扣款金額等語，核與
      被告提出之金竹廣場甲基地新建工程一覽表（見卷附被告
      提出之被證八）記載：「遠東百貨要求扣款金額... 」相
      符，參以被告提出其致台開公司之切結書（見卷附被告提
      出之95年5月8日答辯二狀後附切結書）記載：「... 茲因
      承購戶遠東百貨公司與台開公司因工程瑕疵爭議刻正進行
      民事訴訟程序，如台開公司先行退還正勝公司保固金及工
      程尾款合計5,488,001元，則正勝公司同意：中興公司所
      承攬之水電、消防、空調工程部分，正勝公司同意提供面
      額5,488,001元，以台開公司為受款人之本票以為保證。
      嗣後如台開公司與中興公司因工程瑕疵發生爭議時（而該
      工程瑕疵可歸責於中興公司時），台開公司可逕向正勝公
      司請求，正勝公司絕無異議，於正勝公司給付前揭款項後
      台開公司亦應同時將其對中興公司之債權轉讓予正勝公司
      」等語；則台開公司縱將其對原告之債權讓與被告，亦須
      台開公司對中興公司確有瑕疵修補費用請求權存在，始得
      將該債權讓與被告。
   3、按當事人主張有利於己之事實者，就其事實有舉證之責，
      民事訴訟法第277條定有明文；又債務人於受通知時，所
      得對抗讓與人之事由，皆得以之對抗受讓人，民法第299
      條第1項定有明文。被告雖主張其已受讓台開公司對原告
      之債權，然為原告所否認，並陳稱：保固期限於93年11月
      5日到期，其請求台開公司返還保固金，遭台開公司以須
      俟與遠東百貨公司之上開訴訟判決確定後再辦理結算為由
      ，暫保留原告關於該工程之保固金，而拒絕立即結算，故
      原告與台開公司就金竹廣場新建工程是否有可歸責原告之
      保固事由均未確定，且於保固期屆滿前，原告均未接獲台
      開公司要求原告履行工程保固責任，則原告既無應履行保
      固義務而未履行之情形，台開公司就本件工程即無扣抵原
      告保固金之任何債權存在等語，且提出台開公司函為證（
      見卷附原告提出之附證九）。本件原告既否認台開公司對
      其債權存在，被告自應就系爭債權存在之事實負舉證之責
      。
   4、依兩造與台開公司之工程契約第16條第4項規定：「在保
      固期間，本工程如經查明確因工料不良或工程品質欠佳，
      以致發生... 走電或管線不通及其他變故等損壞現象，由
      乙方無償修復或更換....，乙方於接到甲方通知10日內（
      或甲方通知規定期限內）未能履行修復完成，或因緊急搶
      修需要，不及通知乙方；或雖經乙方改善惟未獲承購戶認
      同並經甲方確認者，甲方得不經通知逕行招商修復。所需
      一切費用... 乙方應於申請退還保固保證金前交還甲方，
      或由甲方逕行動用保固保證金」；惟被告並未舉證證明原
      告確未於台開公司所定期限內修補何項瑕疵或有何緊急搶
      修需要，亦未舉證證明瑕疵確係原告工料不良或工程品質
      欠佳以致發生，尚難認台開公司對原告之瑕疵修補費用請
      求權確係存在。
   5、按債權讓與係以移轉債權為標的之諾成、不要式契約，債
      權讓與時，債權應確實存在。本件被告既不能證明台開公
      司對原告之瑕疵修補費用請求權確係存在，自不得對原告
      主張其受讓之債權存在。
   6、又兩造係聯合承攬金竹廣場新建工程，並連帶負責履行該
      工程契約之一切應負責任，固為原告所不爭執，並有被告
      提出之聯合承攬協議書為憑（見卷附被告95年5月8日答辯
      二狀後附協議書）；然因本件台開公司對原告之瑕疵修補
      費用請求權不能認確係存在，故被告同意台開公司要求從
      其保固金扣除2,345,698元，要屬其個人與台開公司之協
      議，而非聯合承攬當事人即兩造與台開公司之協議，自不
      拘束原告。
   7、綜上，原告依工程契約繳納之保固金並無不足，且被告未
      能證明台開公司對原告之瑕疵修補費用請求權確係存在，
      自不得對原告主張其受讓之債權存在，亦不得以其個人與
      台開公司之協議拘束原告，是被告主張其對原告已取得債
      權，而主張抵銷云云，亦屬無據。
五、綜上所述，被告抵銷之抗辯不足採信，從而，原告依兩造承
    攬契約，請求被告返還保固金1,276,812元，及自起訴狀繕
    本送達翌日即94年12月28日起至清償日止，按年息5%計算之
    利息，為有理由。
六、兩造均陳明願供擔保後，請准宣告假執行或免為假執行，經
    核合於規定，爰分別酌定相當之擔保金額，予以准許。
七、本件事證已臻明確，兩造其餘主張、陳述及所提證據，經審
    酌與本院前揭判斷不生影響，毋庸再予審酌，併此敘明。
八、訴訟費用負擔之依據：民事訴訟法第78條。
中　　華　　民　　國　　96　　年　　12　　月　　21　　日
  　　　　　　　　　民事第六庭  法　官  蕭清清
以上正本係照原本作成。
如對本判決上訴，須於判決送達後20日內向本院提出上訴狀，並
依上訴利益繳納上訴費。
中　　華　　民　　國　　96　　年　　12　　月　　21　　日
                                書記官　林秀娥
附表：
1、B4揚水幫浦電驛故障更新：4,389元。
2、9F、地下1樓頂板及東北側樓梯漏水修繕：264,865元。
3、B1-6F空調控制工程：13,860元。
4、各樓住戶走道及管理員室燈具損壞換新：11,614元。
5、9F檢修口：4,043元。
6、9F-3污水管堵塞通管：9,900元。
7、9F-9漏水燈具損壞：2,669元。
8、大樓機電保固維修25,410元。
9、9F本號漏水修繕：8,085元。
10、公設機電修繕：24,255元。
11、B4F污水馬達故障修繕：40,425元。
12、公共設施仍未修復部份預扣金額：550,000元。
